臺灣高等法院臺中分院民事判決
109年度重上字第33號
上  訴  人  唐興旺  
訴訟代理人  劉明璋律師
被  上訴人  陳寶霜  
            唐家昕  
            唐長昕  
            唐憬誠  
共      同
訴訟代理人  陳居亮律師
上列當事人間給付投資款等事件，上訴人對於中華民國108年12
月25日臺灣臺中地方法院107年度重訴字第597號第一審判決提起
上訴，本院於110年10月19日言詞辯論終結，判決如下：
    主  文
一、上訴駁回。
二、上訴費用由上訴人負擔。
    事實及理由
壹、上訴人主張：
一、其與訴外人唐○○於民國99年12月15日，以唐○○積欠其之債務
    新臺幣（下同）600萬元為出資，由唐○○出資600萬元，合資
    投資購買臺中市○○區○○段000000○000000○000000地號土地（
    以下簡稱仁美段土地）應有部分5分之1（雙方協議各占10分
    之1），再由唐○○負責與不知情之訴外人曾○○合資購買上開
    土地，唐○○並借用被上訴人陳寶霜名義，辦理所有權移轉登
    記（陳寶霜應有部分5分之1、曾○○應有部分5分之4）。其與
    唐○○約定日後出售土地獲利均分。嗣仁美段土地於102年102
    年1月17日，以86,584,000元售出，依約其應分得8,658,400
    元（86,584,000/5/2）。嗣唐○○與其達成協議，以該款項繼
    續合資投資，待無投資計劃時，再返還上訴人上開款項。
二、其於102年1月30日，以上開所應分得款項中之1,705,011元
    為出資，與唐○○合資投資購買臺中市○○區○○○段00000地號土
    地（以下簡稱303-4地號土地）應有部分5之1（雙方協議各
    占10分之1），另由唐○○負責與不知情之曾○○合資購買上開
    土地，並借用陳寶霜名義，辦理取得所有權移轉登記（陳寶
    霜應有部分5分之1、曾○○應有部分5分之4）。嗣陳寶霜於10
    4年6月30日，以法院調解成立之方式，將303-4地號土地應
    有部分5分之1，出售移轉登記訴外人林○○。
三、唐○○於102年中旬，因無其他投資計劃，多次叮嚀陳寶霜應
    與上訴人結清投資款項。嗣唐○○於102年8月13日死亡。陳寶
    霜為唐○○之妻，被上訴人唐家昕、唐長昕、唐憬誠為唐○○之
    子女，均為唐○○之繼承人等情。爰依合資投資契約及繼承之
    法律關係，請求被上訴人應連帶給付上訴人仁美段土地部分
    之投資獲利6,953,389元（8,658,400-1,705,011），及其法
    定遲延利息。另依借名登記之法律關係、民法第226條第1項
    及（類推適用）民法第544條規定，請求陳寶霜應就303-4地
    號土地部分，給付上訴人1,705,111元，及其法定遲延利息
    。
貳、被上訴人則以：
一、唐○○應僅積欠上訴人218,471元債務，否認唐○○有積欠上訴
    人其餘5,781,529元（6,000,000-218,471）債務。亦否認上
    訴人有以唐○○積欠其之債務為出資，與唐○○合資投資購買仁
    美段土地。退步言之，縱上訴人與唐○○有合資投資契約存在
    ，亦應有民法合夥相關規定之適用或類推適用。在辦理合資
    清算之前，上訴人不得請求返還其投資獲利。
二、就303-4地號土地部分，否認上訴人有與陳寶霜成立借名登
    記契約等語置辯。
參、原審為上訴人之敗訴之判決，上訴人不服，上訴求為：一、
    原判決廢棄。二、上開廢棄部分，㈠被上訴人應連帶給付上
    訴人6,593,289元，及自起訴狀繕本送達翌日起，至清償日
    止，按週年利率百分之5計算之利息。㈡陳寶霜應給付上訴人
    1,705,111元，及自起訴狀繕本送達翌日起，至清償日止，
    按週年利率百分之5計算之利息。被上訴人則聲明：上訴駁
    回。
肆、不爭執事項（參本院卷196至198頁）：
　㈠陳寶霜與唐○○育有唐家昕、唐長昕、唐憬誠，嗣唐○○於102年
    8月13日死亡，陳寶霜、唐家昕、唐長昕、唐憬誠均為其法
    定繼承人（參原審卷一110至114頁）。唐○○則為上訴人之叔
    父。
　㈡上訴人自91年4月間起在唐○○投資經營福鈿食品有限公司、酒
    愛股份有限公司、昌厚不動產有限公司（為住商不動產加盟
    店，下稱住商大雅店）任職，主要工作內容包括會計、業務
    工作。嗣於103年8月15日離職。
　㈢曾○○於99年12月15日，與訴外人蔡○○、蔡○○訂立不動產買賣
    契約，約定蔡○○、蔡○○應將其等與他人共有之分割前臺中市
    ○○區○○段0000地號土地（下稱分割前1436地號土地）辦理共
    有物分割及分割登記後，將其中1,973平方公尺（正確面積
    依地政機關分割後面積計算）以5,970萬元出賣予曾○○（參
    原審卷㈠12至25頁）。其中唐○○出資額為1,194萬元。
　㈣分割前1436-1地號土地於100年1月17日，自分割前1436地號
    土分割出來，蔡○○、蔡○○再將分割前1436-1地號土地於100
    年2月25日，以買賣為原因移轉所有權為曾○○、陳寶霜共有
    ，應有部分各5分之4、5分之1 。
　㈤分割前1436-1地號土地於101年1月11日，分割增加坐落同段1
    436-6、1436-7地號土地（參原審卷㈠28至30頁）。
　㈥陳寶霜、曾○○於102年3月11日，以86,584,000元將同段1436-
    1、1436-6、1436-7地號土地全部，出賣予訴外人林○○（參
    原審卷㈠31至49頁）。
　㈦曾○○於102年1月30日，以17,050,110元（唐○○出資3,410,022
    元）向訴外人王○○，買受303-4地號土地（權利範圍全部）
    ，並於102年3月19日將系爭土地登記為曾○○及陳寶霜共有，
    應有部分分別為5分之4、5分之1（參原審卷㈠50至61頁）。
　㈧陳寶霜前因將303-4地號土地應有部分5分之1出賣予訴外人林
    ○○，惟因林○○迄未依約給付買賣價金第2期款120萬元，而向
    臺灣臺中地方法院豐原簡易庭聲請調解（104年度司豐調字
    第91號）。嗣於104年6月30日與林○○調解成立，約定陳寶霜
    應將上開土地應有部分移轉登記予林○○，林○○則應再給付3,
    459,550元。嗣陳寶霜依上開調解筆錄，於同年10月16日，
    將其就303-4地號土地之應有部分5分之1移轉登記為訴外人
    林○○所有（參原審卷㈠68頁、81至93頁）。
　㈨對錄音譯文內容不爭執（原審卷㈠62至66頁，惟被上訴人抗辯
    並非連續錄音，且非完整內容）；對錄音譯文其中經原審勘
    驗部分內容之不爭執（參原審卷㈡68頁背面、69頁）。
　㈩陳寶霜曾於唐○○死亡後，將303-4地號土地之所有權狀交給上
    訴人，嗣於104年4月7日以所有權狀遺失為由，向臺中市豐
    原地政事務所申請補發。
　原審卷㈠204至207頁、原審卷㈡4至32頁以螢光筆標示部分、原
    審卷㈠146頁便條紙上「＄259580先支9580/餘250000」，均係
    唐○○所寫。
　唐○○有積欠上訴人有下列債務：
  　⒈38,949元（參原審卷㈠204頁）
　  ⒉62,711元（參原審卷㈠205頁）
  　⒊67,471元（參原審卷㈠206頁）
  　⒋49,340元（參原審卷㈠207頁）
　若上訴人之請求為有理由，則遲延利息應自107年9月14日起
    算（參原審卷㈠75至78頁）。
伍、本院得心證之理由。　　
一、上訴人與唐○○就仁美段土地，應有合資投資契約關係存在：
　㈠上訴人主張：其有以唐○○積欠其之債務600萬元為出資，與唐
    ○○成立合資投資契約之事實，為被上訴人所否認。
  ㈡依上訴人所提附於原審卷㈠62-64頁、229-231頁所附上訴人與
    陳寶霜於103年9月17日之錄音譯文內容所載內容，及原審卷
    ㈡68頁背面、69頁所附原審勘驗上訴人所提光碟之結果，應
    堪認陳寶霜於上訴人向伊質問：其與唐○○間合資投資契約事
    宜時，就上訴人主張：其有600萬出資（即錄音譯文中所指
    之本金600萬元）部分，並未有所異議或爭執。
　㈢證人即唐○○之兄唐○○於臺灣臺中地方檢察署104年度偵字第30
    164號背信案件結稱：「唐○○於生前，曾向我轉述唐興旺有
    投資與唐○○及曾○○一起購買土地，唐興旺沒有掛名。唐○○有
    說唐興旺有出錢。後來他們投資的土地有賣掉。唐興旺去向
    陳寶霜討論投資土地的事情時，陳寶霜有說欠唐興旺的錢會
    還他，包括土地投資的錢跟其他債權債務，她都會處理。但
    陳寶霜現在沒有錢，以後會還。我只知道唐○○有欠唐興旺錢
    ，確切欠多少錢不知道（參原審卷㈠232-234頁、㈡115、116
    頁）」。
  ㈣證人即與唐○○先後二次合資購買上開土地之曾○○於臺灣臺中
    地方檢察署104年度偵字第30164號背信案件結稱：「我有與
    唐○○二次合資購買上開土地，唐○○5分之1部分登記在陳寶霜
    名下，另5分之4登記在我名下。我不知道唐○○有與唐興旺合
    資購買上開土地，也沒有聽過唐○○說過。是約104年1、2月
    時，唐興旺打電話跟我講，才知道（參原審卷㈡114、115頁
    ）」。
　㈤陳寶霜曾於唐○○死亡後，將303-4地號土地之所有權狀交給上
    訴人，嗣於104年4月7日以所有權狀遺失為由，向臺中市豐
    原地政事務所申請補發等情，已為兩造所不爭執（參本院卷
    198頁），並有被上訴人所提臺灣臺中地方檢察署檢察官不
    起訴處分書、臺灣高等檢察署臺中分署處分書附於原審卷㈠1
    95-199頁可參。
  ㈥本院經綜合審酌上開事證，與上述之兩造不爭執事項，及上
    訴人就唐○○積欠其債務逾600萬元部分，所提之陳寶霜回覆
    傳真、帳務記錄、對帳筆記、應付帳款帳冊、傭金記錄表、
    帳務表單、支票、拍賣查詢記錄、土地登記謄本及歷次索引
    （參原審卷㈠139-191頁）等一切情狀後，認上訴人上開主張
    部分，應非虛構之詞，堪值採信。故被上訴人就此所辯，應
    非可取。
二、上訴人與唐○○就仁美段土地之合資投資契約，應屬「合資契
    約」，與合夥契約具有類似性，在性質不相抵觸部分，應類
    推適用民法合夥之相關規定：
　㈠被上訴人辯稱：上訴人與唐○○之合資投資契約，應有民法合
    夥相關規定之適用或類推適用。故在辦理合資投資契約清算
    之前，上訴人並不得請求返還其投資獲利之事實，為上訴人
    所否認，主張：其與唐○○之合資投資契約，應僅為單純之無
    名契約（投資契約）。
　㈡按基於私法自治之原則，當事人間之契約不限於民法上之有
    名契約，其他非典型之無名契約仍得依契約之性質及經濟目
    的而類推適用關於有名契約之規定。又合資契約，乃雙方共
    同出資完成一定目的之契約；合資契約與合夥均係契約當事
    人共同出資，雙方就出資及獲利比例均按約定定之，惟兩者
    之差異僅在合夥係以經營共同事業為特點，則就性質不相牴
    觸部分，非不得類推適用民法合夥之相關規定，以定合資人
    間之權義歸屬。析言之，合資契約應類推適用民法第689條
    、第697條、第699條合夥之相關規定，於未經結算，不得請
    求分配及移轉合資之財產。倘合資契約之目的已完成，應類
    推適用民法第692條第3款等規定，合資應予解散，並行清算
    ，始得請求分配（參最高法院110年度台上字第2084號、第1
    148號民事判決）。復按合夥人死亡時，其繼承人並不當然
    為合夥人，除合夥契約有關於繼承人得繼續為合夥人之約定
    外，合夥人死亡，即當然退夥。惟若因合夥人僅餘一人時，
    合夥即當然歸於消滅，而應進行清算程序（參最高法院100
    年度台上字第391號、93年度台上字第413號民事判決），此
    於合資契約亦應類推適用。
  ㈢本院經綜合審酌上訴人所陳：其與唐○○合資投資購買仁美段
    土地之目的，與相關購入該土地及之後售出該土地，辦理所
    有權移轉相關登記，及獲利之分配等過程，及卷內相關事證
    等一切情狀後，認上訴人與唐○○就上開仁美段土地之合資投
    資契約，性質上應屬由上訴人與唐○○雙方協議共同出資，完
    成一定目的（即投資購買土地，之後再出售，賺取價差獲利
    ）之「合資契約」，而非僅屬單純之無名契約（投資契約）
    。上訴人此部分主張，應非可採。
三、被上訴人辯稱：上訴人與唐○○就仁美段土地之合資契約關係
    ，迄今未經清算一節，為上訴人不爭執，自堪信為真實。故
    依上開說明，上訴人在上開合資契約關係清算之前，自不得
    依合資契約及繼承之法律關係，向被上訴人請求分配及移轉
    合資之財產。從而，上訴人請求被上訴人應連帶給付其6,59
    3,289元，及其法定遲延利息部分，為無理由，應予駁回
四、上訴人就303-4地號土地，應無與陳寶霜成立借名登記契約
    ：
　㈠上訴人主張：其就303-4地號土地，有與陳寶霜成立借名登記
    契約之事實，為陳寶霜所否認。
　㈡按借名登記契約，乃當事人約定一方將自己之財產以他方名
    義登記，而仍由自己管理、使用、處分，他方允就該財產為
    出名登記之契約。故出名人與借名人間應有借名登記之意思
    表示「合致」，始能成立借名登記契約（參最高法院108年
    度台上字第618號民事判決）。
　㈢上訴人已自承：其與唐○○合資投資購買上開303-4地號土地，
    登記在陳寶霜名下之過程，全係由唐○○負責處理。 且陳寶
    霜亦否認：伊有與上訴人就上開303-4地號土地成立借名登
    記契約。而上訴人就其確有與陳寶霜達成借名登記契約之意
    思表示「合致」之事實，並未提出相關有利之事證，供本院
    審酌。依舉證責任分配法則，自難信其此部分主張為真實。
　㈣準此，上訴人依借名登記之法律關係、民法第226條第1項及
    （類推適用）民法第544條規定，請求陳寶霜給付其1,705,1
    11元，及其法定遲延利息部分，為無理由，應予駁回。
五、綜上所述，原審駁回上訴人就上開合資契約部分之請求，理
    由固有未洽（認應適用，而非應類推適用），惟其結論仍屬
    正當。而原審駁回上訴人就上開借名登記部分之請求部分，
    則經核於法尚無違誤。是上訴人上訴請求廢棄原判決，為無
    理由，應予駁回。　　
六、本件事證已臻明確，兩造其餘之攻擊或防禦方法及所用之證
    據，經本院斟酌後，認為均不足以影響本判決之結果，爰不
    逐一論列，附此敘明。
陸、據上論結，本件上訴為無理由，判決如主文。
中　　華　　民　　國　　110 　年　　11 　　月　　9　　日
                  民事第七庭  審判長法　官  王  銘
                                    法　官  張國華
                                    法　官  唐敏寶
正本係照原本作成。
如不服本判決，須於收受判決送達後20日內向本院提出上訴書狀
，其未表明上訴理由者，應於提出上訴後20日內向本院提出上訴
理由書狀（均須按他造人數附具繕本）。因疫情而遲誤不變期間
，得向法院聲請回復原狀。
上訴時應提出委任律師為訴訟代理人之委任狀。具有民事訴訟法
第466條之1第1項但書或第2項之情形為訴訟代理人者，另應附具
律師及格證書及釋明委任人與受任人有該條項所定關係之釋明文
書影本。如委任律師提起上訴者，應一併繳納上訴審裁判費。
                                    書記官  劉恒宏
中　　華　　民　　國　　110 　年　　11 　　月　　9　　日